臺灣臺中地方法院民事判決　九十一年度簡上字第二六八號
　　上　訴　人　乙○○
　　法定代理人　甲○○
　　訴訟代理人　丙○○
右當事人間請求確認本票債權不存在事件，上訴人對於中華民國九十一年四月二十四日本院
臺中簡易庭九十年度中簡字第二四七九號第一審判決提起上訴，本院判決如左：
    主      文
上訴駁回。
第二審訴訟費用由上訴人負擔。
    事      實
甲、上訴人方面：
一、聲明：求為判決(一)原判決廢棄；(二)確認被上訴人持有上訴人於民國（下同）九十年三月
          十二日所簽發，票號五八二○八○、票面金額為新台幣（下同）六十萬元之債權
          不存在。
二、陳述：除與原審判決書所載者相同茲予引用外，補稱：
（一）被上訴人自承上訴人所簽發，發票日為九十年三月十二日、票號五八二○八○、九十
      年三月三十日到期、面額六十萬元之本票一張（下稱系爭本票）係交與被上訴人，則
      被上訴人是上訴人之直接後手，依票據法第十三條本文反面解釋，上訴人得對被上訴
      人提出原因關係抗辯。
（二）上訴人係因被詐欺脅迫而簽發系爭本票，縱上訴人對詐欺脅迫行為人蔡志謄所提起之
      妨害自由告訴未能成立，亦僅上訴人不能證明其犯罪，並不代表被上訴人取得系爭本
      票非出於詐欺脅迫；況被上訴人對其所稱上訴人積欠貨款之事實純屬虛構，其亦不能
      舉證其他合法取得系爭本票之原因，更得以證明被上訴人對上訴人之本票債權並不存
      在。被上訴人應就取得系爭本票之合法原因提出證明，否即應認被上訴人對上訴人之
      本票債權不存在，始屬合法。
（三）上訴人係被上訴人公司原始股東之一，且上訴人於八十八年、八十九年尚領取被上訴
      人公司薪資，係被上訴人之職員，並非經銷商，被上訴人脅迫上訴人負擔公司虧損並
      不合理，而被上訴人稱上訴人簽署系爭本票之原因係因欠被上訴人貨款計六十四萬九
      千二百六十九元，此帳款明細究係何時積欠？又此帳款明細經上訴人簽名，僅係代表
      該段期間帳款之報告，並非即表示該虧損全部由上訴人負責。
（四）依據上訴人於九十年三月十二日所書立之切結書上所記載內容，上訴人只同意負擔一
      半銷售虧損金額，況被上訴人既然已經收取切結書，表示已同意上訴人只需負擔一半
      銷售虧損金額，否則應退還切結書。
三、證據：除援用原審之立證方法外，補提出被上訴人公司設立登記事項卡影本一件、財政
          部台北市國稅局八十八、八十九年度綜合所得稅各類所得資料清單影本各一件、
          帳款明細影本八件為證，並聲請向勞工保險局及中央健康保險局調閱上訴人於被
          上訴人公司加、退保之年、月。
乙、被上訴人方面：
一、聲明：求為判決如主文所示。
二、陳述：除與原審判決書所載者相同茲予引用外，補稱：
（一）上訴人於九十年三月十二日所書立切結書是上訴人單方面所寫的，當時上訴人並有交
      付面額三十萬元本票一張，被上訴人的員工表示需要被上訴人的股東開會決議才能決
      定，而事後被上訴人並不同意，後來上訴人再與被上訴人協商，上訴人才交付系爭本
      票，被上訴人員工就將前開面額三十萬的本票交還給上訴人。
（二）否認被上訴人收取切結書時，表示已同意上訴人只需負擔一半銷售虧損金額，因為當
      時被上訴人員工有告訴上訴人，必需要經過公司的股東同意才可以，最後公司方面並
      沒有同意。
三、證據：援用原審之立證方法。
    理      由
一、上訴人起訴主張：上訴人曾擔任被上訴人臺北分公司業務主任乙職，自八十八年十二月
    一日起至八十九年十二月一日止，受上訴人委託負責代為推展銷售車寶聯合防衛系統，
    惟上訴人於九十年二月一日辦妥離職交接前，因被上訴人公司虧損六十萬元，上訴人與
    訴外人蔡志謄（被上訴人公司之實際負責人）會商就上開虧損協議分擔責任，雙方合意
    由上訴人分擔百分之五十責任，負責賠償三十萬元，並開立一張面額三十萬元、一年後
    到期之本票交予訴外人蔡志謄先生以示負責。詎被上訴人公司主任丙○○於九十年三月
    十二日下午三時許，夥同不知名男子二名及一名女子，在臺中市○○路及四川街口之閱
    讀咖啡館與上訴人商談繳交今年度一、二月份因經銷關係上訴人應給付之貨款，並以威
    脅恐嚇之脅迫手段，強制上訴人就虧損負起所有責任，上訴人在不得已情形下，在被上
    訴人公司李副總備好空白本票上，開發系爭本票交丙○○、李副總等人受領。上訴人因
    係受脅迫而簽發系爭本票，遂委請吳志勇大律師以志律字第９００５０２號發函通知被
    上訴人及蔡志謄、丙○○等人撤銷系爭本票發票行為之意思表示，上訴人既已撤銷不自
    由之發票行為，系爭本票債務即不成立，為此，爰依法訴請確認系爭本票債權不存在等
    語；被上訴人則以：上訴人簽發系爭本票，係與被上訴人訂有委託銷售合約書、經銷合
    約書而代理被上訴人經銷產品，嗣經結算後，上訴人尚欠被上訴人公司貨款計六十四萬
    九千二百六十九元，惟因上訴人表示沒有錢，僅能償還三十萬元，當時賴副理向上訴人
    表示「關於上開帳款原告僅能償還三十萬元，其並不能決定，仍須經公司開會決定」等
    語，並先暫時收受上訴人簽發之三十萬元本票。嗣上訴人於九十年三月十二日在臺中市
    ○○路及四川街口之「閱讀咖啡館」與上訴人商談上開經銷產品上訴人所積欠被上訴人
    帳款之事宜，被上訴人公司之賴副理旋即攜帶之前上訴人所簽發之三十萬元本票向上訴
    人表示公司並不同意僅償還三十萬元，如要縮減，最少亦須返還六十萬元，其餘之四萬
    九千二百六十九元可以不催討，上訴人遂於自由意志下簽發系爭本票，被上訴人並無任
    何脅迫行為，上訴人未能舉證證明被上訴人有何脅迫簽發本票情事，其請求確認系爭本
    票債權不存在，為無理由，請求駁回原告之訴等語，資為抗辯。
二、經查：上訴人主張被上訴人持有其所簽發交付之系爭本票，並持之向本院聲請准予強制
    執行之裁定等情，業據上訴人於原審所提出之本院九十年度票字第四二二七號民事裁定
    影本一件為證，復為兩造所不爭執，堪信為真實。
三、按票據債務人就自己與執票人間所存直接抗辯事由，固非不得執以對抗執票人，惟關於
    該直接抗辯事由之存在，依民事訴訟法第二百七十七條規定，應由為此抗辯之票據債務
    人負舉證責任。
（一）本件上訴人主張其簽發並交付系爭本票係因受脅迫而簽發等語，惟此為被上訴人所否
      認，按上訴人就其前開主張之情事，曾向台灣台中地方法院檢察署對訴外人蔡志謄、
      丙○○提出告訴，認該二人涉犯刑法第三百零五條及同法第三百四十六條之罪，經檢
      察官為不起訴處分確定，為兩造所不爭，而上訴人復表明確無證據可提出，則其就此
      部分之主張，因未舉證以實其說，自無可採信。
（二）再者，上訴人主張其只同意負擔一半銷售虧損金額，並簽發三十萬元本票及切結書交
      被上訴人，被上訴人收受切結書，即表示同意云云。惟，兩造間對於系爭本票之原因
      關係係因上訴人銷售產品而生之六十四萬餘元之債務糾紛一節，並不爭執，而上訴人
      所抗辯者非原因關係全部不存在，而是爭執僅負擔其中三十萬元部分債務，且此部分
      復為被上訴人所否認，按切結書為上訴人單方面所書立，其上並未有任何有權代表被
      上訴人之人簽名確認，尚難據而推論被上訴人有同意將債務金額減為三十萬元，況被
      上訴人如於上訴人簽發面額三十萬元之本票及切結書時，即已同意將債務減為三十萬
      元，則上訴人並非至愚，豈有於事後再簽發系爭面額六十萬元之本票一紙交付被上訴
      人之理？足見被上訴人抗辯上訴人交付面額三十萬元之本票及切結書給其員工時，其
      並未表示同意減縮債務金額，應較與常情相符，上訴人既未提出足以證明被上訴人確
      實同意債務減縮之證據，則其此部分之主張，即顯與事實不符，不足採信。
（三）又，上訴人以其僅係被上訴人員工，而非被上訴人之經銷商，不須負擔公司盈虧，用
      以證明與被上訴人間並無為票據行為之原因關係存在云云，惟查，上訴人已自承願意
      負擔百分之五十責任，賠償三十萬元等語，業如前述，足證兩造間確有原因關係存在
      ，並非如其在原審所辯，毫無任何原因關係存在，應甚明確。而上訴人於原審所提出
      之起訴狀中並已明確陳明：「就車寶聯合防衛系統，自民國八十八年十二月一日起至
      八十九年十二月一日止，委託原告（按即上訴人）於北區代為推展銷售」等語，有起
      訴狀一紙在卷可稽，而上訴人並提出委託銷售合約書一件為證，益證上訴人主張其僅
      單純為員工未經銷被上訴人公司之產品之主張，應與事實不符，並不足採信。末查，
      上訴人既因經銷產品而和被上訴人間有債務糾紛，則縱上訴人同時亦具有員工之身分
      ，亦與其應否給付經銷虧損無關，是上訴人聲請向勞工保險局及中央健康保險局調閱
      上訴人於被上訴人公司加、退保之年、月等語，既與本件判斷基礎無關，即無調閱之
      必要，且其此部分之聲請，在準備程序並未主張，依民事訴訟法第二百七十六條第一
      項之規定，自不得主張，是其聲請應予駁回。
四、次按在票據上簽名者，依票上所載文義負責，票據法第五條定有明文，本件系爭本票既
    係由上訴人所簽發，且其復不能舉證證明有其所主張之前開抗辯事由之存在，則上訴人
    自應負發票人之責任，是其起訴主張確認被上訴人持有系爭本票之債權不存在，於法自
    嫌無據，自應駁回其訴；原審據此而為上訴人敗訴之判決，於法並無不合，上訴意旨指
    摘原判決不當，求予廢棄改判，為無理由，應駁回其上訴。
五、據上論結，本件上訴為無理由，依民事訴訟法第四百三十六條之一第三項、第四百四十
    九條第一項、第七十八條，判決如主文。
中　　　華　　　民　　　國　　  九十一　　  年　　 十一　　 月　　  十五　　  日
~B臺灣臺中地方法院民事第四庭
~B  審判長  法  官　張恩賜
~B          法　官　周靜秀
~B          法　官　李國增
右為正本係照原本作成。
不得上訴。
中　　　華　　　民　　　國　　  九十一　　  年　　 十一　　 月　　  十九　　  日
~B法院書記官
